台灣高等法院高雄分院民事判決　九十三年度上更(一)字第五號
上訴人　　　水生土木包工業即蘇河源
　　　　　　甲○○
共　　　同
訴訟代理人　朱立人律師
被上訴人　　金恒福建設開發股份有限公司
法定代理人　廖進益
訴訟代理人　林樹根律師
　　　　　　洪茂松律師
　　　　　　莊雯琇律師
複代理人　　邱麗妃律師
上列當事人間請求損害賠償等事件，上訴人對於中華民國88年7
月12日臺灣高雄地方法院85年度重訴字第630 號第一審判決提起
上訴，經最高法院第一次發回更審，本院於94年2 月16日言詞辯
論終結，判決如左：
    主    文
原判決（除確定部分外）廢棄。
上開廢棄部分，被上訴人在第一審之訴及假執行之聲請均駁回。
第一、二審及發回前第三審訴訟費用（除確定部分外），由被上
訴人負擔。
　  事  實  及　理　由
一、被上訴人主張：上訴人水生土木包工業即蘇河源（下稱蘇河
    源）承包伊在高雄縣路竹鄉○○段四０六地號土地興建翰林
    世家八層大樓Ａ至Ｇ棟之水泥工程（下稱系爭工程），工程
    合約書約定蘇河源須清除所有垃圾及裝卸鷹架，惟蘇河源未
    為之，伊乃請訴外人政泰工程行即洪昭明及普賢鷹架有限公
    司代為之，依序支出新台幣（下同）17萬1000元、111 萬88
    0 元，又蘇河源施工不良，拒絕修補，伊請訴外人葉家和、
    洪銀虎、王文童修補，依序支出5 萬6000元、3 萬4700元、
    12萬6000元，依合約第19條規定，蘇河源應償還上開金額計
    為149 萬8580元，訴外人展城水電工程有限公司（下稱展城
    公司）為蘇河源施作系爭工程之連帶保證人，而展城公司並
    無保證業務，依公司法第16條規定，應由負責人即甲○○自
    負連帶保證之責；蘇河源於完成工程後，經台灣省建築師公
    會高雄縣辦事處鑑定，系爭工程之工程費用僅1609萬2385元
    ，蘇河源卻向伊領取1687萬7096元工程款，溢領78萬4711元
    ，又系爭工程中之化糞池工程款26萬8488元（訴外人杰億有
    限公司施作）、Ｃ棟八樓之三廚房隔間及一、八樓室內牆壁
    粉光工程款17萬元（訴外人陳玉匙施作）、ＡＢ棟管道勾縫
    工程款2 萬2000元（訴外人張明德施作）、水塔磁磚勾縫工
    程款1 萬6000元（訴外人蔡美娥施作），並非蘇河源施作，
    蘇河源卻支領上開工程款475 萬6488元，即蘇河源共溢領工
    程款126 萬1199元。爰依工程合約及不當得利規定，求為：
    蘇河源、甲○○應連帶給付被上訴人149 萬8580元；蘇河源
    應給付被上訴人126 萬1199元，及均自起訴狀繕本送達翌日
    即85年9 月13日起至清償日止，按年息百分之五計算之利息
    （王清發、蘇保霖、林信全與蘇河源共同侵權行為部分，被
    上訴人未聲明不服或撤回上訴，已告確定，不予論述)。
二、上訴人則以：系爭工程完成後，鑑定單位對變更及追加工程
    漏為鑑定，伊僅領1660萬1099元工程款，被上訴人尚欠蘇河
    源工程保留款189 萬7359元、追加工程款57萬1421元、未領
    工程款150 萬636 元，計396 萬9416元（於本院不再主張以
    追加工程款及未付工程款抵銷，且工程保留款減縮為161 萬
    6605元，並以之抵銷），被上訴人主張伊施工不良，不為修
    補，伊未獲修補通知，且被上訴人未舉証証明該部分工程應
    由伊施作等語置辯。
三、原審判決准許被上訴人部分請求，即蘇河源、甲○○應連帶
    給付被上訴人128 萬1880元，蘇河源應給付被上訴人94萬72
    02元，及均自85年9 月13日起至清償日止，按年息百分之五
    計算之利息，並以提供擔保為條件之准、免假執行之宣告。
    【兩造就原審判決其不利部分，各自聲明不服，經本院前審
    判決蘇河源及甲○○應連帶給付被上訴人128 萬1880元（垃
    圾清除費17萬1000元及裝卸鷹架費111 萬880 元），蘇河源
    應給付被上訴人43萬8488元（化糞池工程款26萬8488元及Ｃ
    棟八樓之三廚房隔間，一、八樓室內牆壁粉光工程款17萬元
    ），駁回被上訴人其餘之請求。被上訴人對本院前審判決未
    聲明不服，蘇河源與甲○○就其不利部分，聲明不服，經最
    高法院判決全部廢棄發回更審】。上訴人就其敗訴（除確定
    部分外）部分，聲明不服，求為：(一)原判決不利於上訴人部
    分廢棄。(二)廢棄部分被上訴人在第一審之訴及假執行之聲請
    均駁回。被上訴人則求為駁回上訴。被上訴人於本院就蘇河
    源及甲○○應連帶給付128 萬1880元（垃圾清除費17萬1000
    元及裝卸鷹架費111 萬880 元）部分，減縮請求為109 萬元
    （垃圾清除費17萬1000元及裝卸鷹架費91萬9000元）及就蘇
    河源應給付溢領工程款部分減縮請求為40萬元，及法定遲延
    利息。
四、兩造爭執事項之論斷：
　(一)被上訴人依合約規定，請求蘇河源及甲○○連帶給付109 萬
　  元（垃圾清除費17萬1000元及裝卸鷹架費91萬9000元），是
    否可採﹖
  系爭工程之承攬名義人為蘇河源，展城公司為蘇河源之連帶
    保証人，合約書共有二份，兩造各執一份，但上訴人未能提
    出其所持有之合約書，而其對被上訴人提出之合約書真正，
    並不爭執，並有合約書可參（原審卷(一)一三九至一四三頁）
    。系爭工程合約雖係蘇保霖持水生土木包工業即蘇河源之文
    件與被上訴人簽約，即系爭工程合約既以蘇河源與被上訴人
    為契約當事人，則蘇河源即負有履行契約之義務，至於蘇保
    霖以蘇河源名義簽約所生之權利義務，要屬二人之內部關係
    ，上訴人抗辯蘇河源非系爭工程之當事人，核非可採。
  上訴人抗辯合約書第22條後面附表第7 項至第10項之內容，
    為被上訴人未經其同意所書寫云云。查：工程合約書第4 條
    後面另黏貼紙張，其上有以手寫之合約內容，合約第22條之
    後亦有黏貼紙張並以手寫合約內容之情事，兩造對22條之後
    手寫合約約定第1 項至第6 項不爭執（第7 至10項內容兩造
    有爭執），且系爭工程合約書之騎縫章係以前一頁摺疊至下
    一頁蓋章之方式為之，合約第7 至10項均有印文內容不清之
    框印，工程合約書第22條所屬頁數騎縫章，是前一頁摺疊印
    文不清之框印組成完整印框，且第22條後面之手寫附表上下
    ，蓋有被上訴人法定代理人之騎縫章，附表第7 項至第10項
    內容上面蓋有框印，其框印係以前頁摺疊至該頁，經被上訴
    人當庭在上訴人面前操作，上訴人對該操作不爭執（本院卷
    九三頁）則上訴人又自承無法証明合約第7 至第10項係被上
    訴人自行添加（本院卷九五頁），復參酌蘇河源於82年11月
    29 日 書寫之估價單（原審卷(一)一八八頁），其上記載六項
    施工項目內容，與合約書第22條後面附表第1 至6 項內容相
    同，估價單附記：「以上工程不包括海菜粉、塑膠條、鷹架
    」，該三項記載亦與附表第9 項及第10項記載相同，故蘇河
    源係參考附表內容而書寫估價單，應足認定，則上訴人主張
    附表第七項至第十項內容係被上訴人未經其同意自己書寫，
    核非可採。依附表所載：「．．．八工程完成同時負責清除
    所有垃圾。九本工程乙方（蘇河源）負責塑膠條、鷹架」可
    知，上開二工程應由蘇河源為之，惟其未為之，被上訴人委
    由政泰工程行洪昭明清除及搬運垃圾，黃媽壽搭鷹架，業據
    黃媽壽結証屬實，並有政泰工程行洪昭明清除翰林世家垃圾
    及搬運提款明細、支付翰林世家普賢鷹架提款明細可佐（原
    審卷(二)一五一至一五二頁、原審卷(一)一三五至一三八頁、一
    四五頁）。上訴人對上開金額亦不爭執（本院卷一三九頁）
    ，故被上訴人主張蘇河源應負擔垃圾清除費17萬1000元及裝
    卸鷹架費91萬9000元，合計109 萬元，核屬可採。
  (二)被上訴人依不當利規定，主張蘇河源應給付40萬元之溢領工
    程款，是否可採？
  　台灣省建築師公會高雄縣辦事處於86年8 月19日及86年11月
    14、15日會勘系爭工程時，被上訴人係由負責人廖進益親自
    參與會勘，上訴人則由蘇保霖參與會勘，有經廖進益、蘇保
    霖簽名之會勘紀錄表可參（原審卷(二)十四頁），故兩造對會
    勘範圍知之甚詳。台灣省建築師公會高雄縣辦事處鑑定系爭
    工程之工程費用為1609萬2385元，但兩造於原法院對鑑定書
    均表示：「尚有其他部分未鑑定」（原審卷(二)四七頁），故
    蘇河源主張台灣省建築師公會高雄縣辦事處鑑定系爭工程之
    工程費用為1609萬2385元，不足為其施作系爭工程工程款之
    依據，核屬可採。被上訴人主張蘇河源已領取之工程款1664
    萬9514元，已溢領工程款，應由其負舉証之責任。蘇河源已
    領取系爭工程之工程款1664萬9514元，為兩造所不爭執（本
    院卷二０七頁、二五五頁，被上訴人原主張蘇河源已領取工
    款16 87 萬7096元，於本院主張減縮請求），惟被上訴人以
    上開鑑定書主張蘇河源已溢領工程款55萬7129元，依上開說
    明，已非可採。
  被上訴人主張系爭工程中之化糞池工程係由訴外人訊杰億有
    限公司施作，工程款26萬8488元，Ｃ棟八樓之三廚房隔間，
    一、八樓室內牆壁粉光部分之工程，由陳玉匙施作，工程款
    17萬元，業經為陳玉匙結証，並有杰億司之統一發票可參（
    原審卷(一)一五一頁背面）。蘇河源雖抗辯其未施作上開工程
    ，且未領取上開工程之工程款，惟與其於原審主張否認上開
    工程係杰億公司及陳玉匙施作（原審卷(二)一二六頁）不同。
    蘇河源於本院主張其未施作上開工程且未領取工程款，乃因
    本院前審認定台灣省建築師公會高雄縣辦事處鑑定系爭工程
    工程費用為1609萬2385元，不足為蘇河源已領取1664萬9514
    元工程款之依據之故。依上訴人於原法院係主張系爭工程為
    其施作，則被上訴人主張蘇河源已溢領該部分工程款40 萬
    元，核屬可採。
  (三)上訴人主張以系爭工程百分之十工程保留款161 萬6605元主
    張抵銷，是否可採﹖依系爭工程合約書第四條第六款約定，
    系爭工程付款辦法為每次請款保留百分之十之工程款（原審
    卷(一)一三九頁），被上訴人亦承認已付之工程款均按估驗金
    額保留百分之十（原審卷(一)三三三頁、本院卷二七二頁），
    蘇河源既領1664萬9514元之工程款，則被上訴人保留未給付
    蘇河源之工程款應為184 萬9946元，蘇河源主張以工程保留
    款主張抵銷，核屬可採。被上訴人得向上訴人請求垃圾清除
    費17萬1000元及裝卸鷹架費91萬9000元，及系爭工程中之化
    糞池工程款26萬8488元，Ｃ棟八樓之三廚房隔間，一、八樓
    室內牆壁粉光部分工程款17萬元，而請求給付40萬元，合計
    149 萬元，已如前述。上訴人主張工程保留款為161 萬6605
    元，並以之抵銷，則該債之關係已照抵銷數額而消滅。
五、從而，被上訴人本於合約及不當得利規定，請求上訴人應連
    帶給付109 萬元，及蘇河源應給付40萬元，為無理由，不應
    准許，其假執行之聲請亦失所附麗，應併予駁回。原審判命
    上訴人給付，並為假執行之宣告，自有未洽。上訴意旨指摘
    原判決不當，求予廢棄改判，為有理由。自應由本院予以廢
    棄改判，如主文第二項所示。兩造其餘攻防不影響判決結果
    ，爰不逐一論述，併予敘明。
六、據上論結，本件上訴為有理由，依民事訴訟法第450 條、第
    78條，判決如主文。
中　　華　　民　　國　　94　　年　　3 　　月　　2 　　日
　　　　　　　　　　　民事第六庭
                          審判長法官　許明進
                          法      官　謝肅珍
                          法      官　李炫德
以上正本證明與原本無異。
不得上訴。
中　　華　　民　　國　　94　　年　　3 　　月　　2 　　日
                          書  記  官  吳福連
~FO
~T48；
附表：
┌─┬─────────────────┐
│編│付款項目                          │
│號│                                  │
├─┼─────────────────┤
│一│室內隔間1/2Ｂ磚牆：㎡ 440         │
├─┼─────────────────┤
│二│室內一：三水泥砂漿粉光：㎡ 320    │
├─┼─────────────────┤
│三│地坪貼40×40磁磚：㎡ 270          │
├─┼─────────────────┤
│四│浴廚地坪貼20×20磁磚：㎡ 610      │
├─┼─────────────────┤
│五│浴廚牆貼20×25磁磚：㎡ 610        │
├─┼─────────────────┤
│六│外牆貼方塊磁磚：㎡ 930            │
├─┼─────────────────┤
│七│每項施工以每戶完成計付。          │
├─┼─────────────────┤
│八│工程完成，同時負責清除所有垃圾。  │
├─┼─────────────────┤
│九│本工程乙方負責塑膠條、鷹架。      │
├─┼─────────────────┤
│十│海菜粉由甲方負供應。              │
└─┴─────────────────┘
註：甲方：被上訴人
    乙方：上訴人
